【裁判字號】    92,上訴,2362
【裁判日期】    921128
【裁判案由】    偽造文書
【裁判全文】
臺灣高等法院刑事判決                          九十二年度上訴字第二三六二號
    上  訴  人  臺灣板橋地方法院檢察署檢察官
    上  訴  人
    即  被  告  甲○○
    選任辯護人  陳慶尚律師
                宣玉華律師
                吳文升律師
    上  訴  人
    即  被  告  丙○○
右上訴人因被告偽造文書案件，不服臺灣板橋地方法院九十二年度訴字第二五四號，
中華民國九十二年六月十三日第一審判決（起訴案號：臺灣板橋地方法院檢察署九十
一年度偵字第二一０二九號），提起上訴，本院判決如左：
    主  文
上訴駁回。
    事  實
一、甲○○為浩詮建設股份有限公司之負責人，明知坐落於臺北縣三重市○○段○○
    段十一、十一之一、十一之二、十一之三號地號土地，係其與林安祿、黃麒麟（
    已歿）、李林金、林文吉（已歿）、李林梅子、林俊煌、林裕翔、黃松億、黃清
    墩（已歿）、黃清吉、黃春節、林朝隆，黃水永、黃聰明、黃信勳、乙○○○等
    人共有之土地，為求新容積率實施前，在上開土地建屋出售，竟與丙○○基於偽
    造文書供行使之用及使公務員登載不實犯意聯絡之概括犯意，於民國八十六年七
    月一日，未經黃水永、黃聰明、黃信勳、乙○○○之同意或授權，由丙○○偽刻
    「黃水永、黃聰明、黃信勳、乙○○○」之印章，而蓋用「黃水永、黃聰明、黃
    信勳、乙○○○」之印文各一枚於土地使用權同意書、房屋拆除切結書上，並於
    上開土地使用權同意書上偽造「黃水永、黃聰明、黃信勳、乙○○○」之簽名（
    即署押）各一枚，以表示黃水永、黃聰明、黃信勳、乙○○○等人有向主管機關
    申請建造執照用意證明之私文書，並於八十六年七月四日，持向臺北縣政府工務
    局申請建造執照，而行使該偽造私文書，並使不知情之台北縣政府工務局建造管
    理課人員在其職務上所掌之公文書即建造執照審查表上，為黃水永、黃聰明、黃
    信勳、乙○○○等人申請建造執照之不實登載，足以生損害於黃水永、黃聰明、
    黃信勳、乙○○○及建管機關核發建造執照之正確性。嗣於九十年九月間，乙○
    ○○因接獲三重市公所地政事務所函知所有上開土地業已辦竣買賣登記，依法已
    將所有權狀公告作廢，始知悉上情。
二、案經乙○○○訴請臺灣板橋地方法院檢察署檢察官偵查起訴。
    理  由
一、訊據被告甲○○、丙○○固對於前開時地以黃水永、黃聰明、黃信勳、乙○○○
    等人之名義向臺北縣政府申請建造執照之事實供認不諱，然矢口否認有何偽造文
    書犯行，甲○○辯稱：「我覺得我是冤枉的」等語（見本院九十二年八月十二日
    調查筆錄）。又稱：「伊有打電話給共有人，告知因為容積率之問題，先申請執
    照，要先送件，共有人也同意，與共有人談妥後，後續作業由丙○○與共有人接
    洽，當時申請執照所需之資料，均交建築師處理，印章是建築師去刻的；另外，
    依土地法第三十四之一之規定，只要有應有部分合計逾三分之二即可，告訴人所
    佔持份不多」云云。被告丙○○辯稱：「地主都有同意，才敢拿去送件，業主也
    要先花很多設計費。：：我是建築師，跑建造的，我沒有執照。我是在事務所當
    職員」（見本院九十二年八月十二日調查筆錄）。「由於當時政府即將實施容積
    率之限制，將使建築面積縮小，如不及時提出建照申請，將因實施容積率而使建
    築面積縮小，對地主甚為不利，伊當時以電話與每一位聯絡，而每一位地主均口
    頭同意，先由伊先刻印章，先出具該土地使用權同意書與房屋拆除切結書，據以
    供其申請建造執照，以爭取時效，並保障地主權益，遂受託填具土地使用權同意
    書與房屋拆除切結書，而提出建造申請，伊絕無擅自偽造上述同意書與切結書之
    犯行」云云。經查：
（一）、右揭犯罪事實，業據告訴人乙○○○於偵審中指訴甚詳，證人黃水永證稱：
        「沒有人與我接洽此事，也沒有人打電話與我接洽此事，但是，幾年前共有
        人之一甲○○曾透過我弟弟黃聰明傳話，有意思要買我的持分，但我沒同意
        」等語（見九十一年度他字第二六四號卷第四十三頁）；證人黃聰明證稱：
        「八十七年只說要買土地的事情，他（即被告甲○○）沒說要搶建容積率的
        問題。大約八十七、八十八年的時候，他有打電話給我，我人也有去他的事
        務所，他說要買土地。我是覺得他要搶建容積率的問題沒告訴我，他事先用
        我的印章，而只跟我講要買土地。我跟我哥哥土地是個人的，我沒有辦法代
        表他，我不認識丙○○」等語（見原審九十二年四月二十五日訊問筆錄）；
        證人黃信勳證稱：「（你有看過同意書、切結書？）從未看過，直到九十年
        有三重地政事務所來函，說我的所有權已作廢，土地持分已轉移，且在九十
        年間又有地方法院來文要我去領提存金。‧‧‧我從來都沒有看過同意書、
        切結書，該同意書上的章及切結書上的署押都是被人偽造，且同意書上的我
        的
        ，足證係被人偽造」等語（見偵卷第七十八頁及原審九十二年四月二十五日
        訊問筆錄）。並有告訴人具名之土地使用權同意書及告訴人所具名上載「本
        人（即告訴人）申請拆除坐落臺北縣三重市○○段○○段第十一、十一之一
        、十一之二、十一之三地號房屋，確係本人所有且無設定任何他項權利及抵
        押，如因拆除致發生任何產權糾紛或損壞鄰房、妨害他人權益，本人願依法
        負責一切法律責任。又與鄰房之共同壁暫不拆除，待鄰房拆除時，由業主一
        併拆除，絕無異議，恐口無憑，特立此書切結」等內容之切結書一紙在卷可
        查。
（二）、再查被告所用於土地使用同意書與房屋拆除切結書上「黃水永、黃聰明、黃
        信勳、乙○○○」之印文，與其他共有人之印文大小、字體均相同，且該切
        結書上黃水永、黃聰明、黃信勳、乙○○○之署押，從外觀上觀之，均為同
        一人之筆跡，亦無從判斷被告已經徵得告訴人之同意；而容積率實施後，告
        訴人之土地因已送件取得建築執照，獲得較高之容積使用，且被告提出之建
        築物分配方式非全不合於常情，如非前開土地使用同意書與房屋拆除切結書
        確未經告訴人之同意簽立，告訴人並無事後爭執之必要。
（三）、雖證人林俊煌、林裕翔、黃春節、黃清吉、陳靜雅、林安祿、李林梅子均證
        稱：渠等均有授權被告甲○○、丙○○刻章（見九十一年度他字第二六四號
        卷第四十一頁反面、第四十二頁、第四十四頁反面、第四十五頁、第六十五
        頁、第四十九頁反面、第七十八頁反面），然而，此僅能證明前開共有人有
        授權予被告甲○○及丙○○，尚難據此推定被告甲○○、丙○○亦因之取得
        黃水永、黃聰明、黃信勳、乙○○○等人之授權。本件事證已臻明確，被告
        犯行堪以認定。
二、（一）、按共有土地聲請核發建造執照，須檢附全體共有人出具之土地使用同意
    書，但不必提出全體共有人之印鑑證明，建築管理機關依法須仔細核對提出申請
    之土地使用同意書是否與土地登記謄本之記載相符，但不必實際審查土地使用同
    意書上共有人之印章、署押是否真正，前開日期為八十六年七月一日之土地使用
    同意書一經檢附提出申請，茍與土地登記謄本記載之共有人相符，建築管理機關
    公務員即有登載之義務，無須為實質之審查，以判斷其真實與否，即應依其所為
    之申請予以登載（最高法院七十六年台上字第七八三號判利意旨參照），而建
    造執照審查表上類別項「土地及房屋權利登記文件」內審查項目「５土地使用同
    意書是否齊全」之「審查結果欄」內打「○」表示符合，從而被告自應該當於使
    公務員登載不實文書之刑責。（二）、被告甲○○、丙○○偽造告訴人乙○○○
    驗證人黃水永、黃聰明、黃信勳、之印章，並擅自偽簽告訴人乙○○○及證人黃
    水永、黃聰明、黃信勳之署押、偽造印文，以偽造表示告訴人申請建照執照用意
    之「土地使用權同意書」、「房屋拆除切結書」等文書，持向主觀機關申請建造
    執照，使該管公務員於其職務上所掌之公文書即建造執照審查表上，為黃水永、
    黃聰明、黃信勳、乙○○○申請建造執照之不實登載，足以生損害於黃水永、黃
    聰明、黃信勳、乙○○○及建管機關核發建照之正確性，核被告甲○○、丙○○
    所為係犯刑法第二百十六條、第二百十條之行使偽造私文書及刑法第二百十四條
    之使公務員登載不實罪。被告二人就上開各罪，有犯意聯絡及行為分擔，為共同
    正犯。被告偽造黃水永、黃聰明、黃信勳、乙○○○之印章、印文、署押，均係
    偽造私文書之部分行為，偽造私文書之低度行為則為行使偽造私文書之高度行為
    所吸收，均不另論罪。被告同時偽造土地使用權同意書、房屋拆除切結書等文書
    持以行使，係一行為觸犯數罪名，為想像競合犯；其等所為數行使偽造私文書行
    為，時間緊接，所犯罪名相同，顯係出於概括之犯意反覆為之，為連續犯，應依
    刑法第五十六條之規定以一罪論，並加重其刑。又所犯行使偽造私文書與行使使
    公務員登載不實罪間，有方法目的之牽連關係，應依刑法第五十五條牽連犯之規
    定，從一重之行使偽造私文書罪處斷。起訴書就被告偽造署押之部分雖未敘及，
    然此與偽造印章、印文皆為同一行為，具有實質上一罪之關係，為起訴效力所及
    ，本院自得併予審理。
三、原審因依刑法第二十八條、第二百十六條、第二百十條、第二百十四條、第二條
    第一項前段、第五十五條、第五十六條、第四十一條第一項前段、第二百十九條
    、罰金罰鍰提高標準條例第一條前段、第二條規定，並審酌被告之品性、犯罪之
    動機、目的、手段，犯罪所受所生之危害及犯罪後態度，並業已依土地法第三十
    四條之一處分共有土地，提存共有人應得之對價，有提存通知書影本在卷，證人
    黃信勳部分，業已由其母親領取提存金，有提存通知書及九十二年四月二十五日
    訊問筆錄在卷等一切情狀，以被告甲○○、丙○○共同連續行使偽造私文書，足
    以生損害於公眾及他人，被告甲○○處有期徒刑四月，被告丙○○處有期徒刑三
    月，並以被告行為後，刑法第四十一條業於九十年一月十日修正公布，並於同年
    月十二日生效，其中就得易科罰金之罪之範圍，由舊法所定之「犯最重本刑為三
    年以下有期徒刑以下之刑之罪，而受六月以下有期徒刑或拘役之宣告」者，擴張
    為新法所定之「犯最重本刑為五年以下有期徒刑以下之刑之罪，而受六月以下有
    期徒刑或拘役之宣告」者，本件被告所犯之行使偽造私文書罪，既屬「最重本刑
    為五年以下有期徒刑以下之刑之罪」，且其宣告刑亦屬「六月以下有期徒刑之宣
    告」者，爰適用修正後之刑法第四十一條第一項規定，均併為易科罰金之諭知。
    另就偽刻之「黃水永、黃聰明、黃信勳、乙○○○」印章各一個雖未扣案，惟無
    法證明業已滅失，與八十六年七月一日土地使用權同意書中偽造之「黃水永、黃
    聰明、黃信勳、乙○○○」印文及署押各四枚、八十六年七月一日房屋拆除切結
    書中偽造之「黃水永、黃聰明、黃信勳、乙○○○」印文及署押各四枚，不問屬
    於犯人與否，均依刑法第二百十九條規定宣告沒收之。另偽造之土地使用權同意
    書、房屋拆除切結書，均因被告於行使時將之交予臺北縣政府，已非被告所有，
    故均不予宣告沒收，其認事用法洵無違誤，量刑亦屬妥適，被告上訴否認犯罪，
    及公訴人循告訴人之請求上訴指摘決不當，均非有理由，其上訴均應予駁回。
四、臺灣板橋地方法院檢察署檢察官併案意旨略以：被告甲○○為浩詮建設股份有限
    公司之負責人，與黃秀月之兄長黃春節，共同於八十六年七月一日，由黃春節持
    被繼承人黃麒麟之印章交予甲○○，用以偽造黃麒麟之印文及署押於土地使用權
    同意書上，偽造土地使用同意書、房屋拆除切結書，再由被告甲○○委託曹昌歲
    建築師事務所向台北縣政府工務局申領建造執照，並於八十七年八月十七日，由
    黃春節將黃麒麟所有之三重市○○段○○段十一地號土地，未經其他共同繼承人
    之同意，擅自與浩詮建設股份有限公司簽訂土地合建契約書，因認被告甲○○涉
    有偽造文書之罪嫌（臺灣板橋地方法院檢察署檢察官九十二年度他字第八七八號
    簽分九十二年度偵字第七００九號）與本案為同一事實，而聲請併案審理。惟按
    檢察官就犯罪事實一部起訴者，其效力及於全部，係指已起訴之部分與未起訴之
    部分，均構成犯罪，並且有事實上一罪與裁判上一罪之關係，若未起訴之部分經
    認不構成犯罪，即無一部效力及於全部之餘地。經查：證人黃春節證稱：「上開
    土地共有人之一黃麒麟是我父親，他在八十二年八月八日死亡，他的共有人持份
    由我及大哥黃清墩、黃清吉、黃松億及三個姊妹繼承，到目前為止尚未辦理繼承
    登記，我父親黃麒麟共有土地再重新段壹小段十一地號，而我及我哥黃清墩及姪
    子黃松億是共有土地，地號為上述之十一之、十一之二號土地之共有人，父親之
    遺產由繼承人繼承，現在大哥黃清墩已死亡，共有人黃春節即我本人，我二哥黃
    清吉及姪子黃松億皆同意與甲○○建屋，委由丙○○建築師去辦理申請建照，所
    以，丙○○有徵得我們的同意‧‧‧黃清墩生前有同意合建，且他生前有交代我
    們兄弟姊妹及姪子都要同意合建。（臺灣板橋地方法院檢察署檢察官問：土地使
    用同意書上的章，經過你的同意由丙○○刻章蓋章？）是的。（檢察官問：房屋
    拆除同意書上的黃麒麟等人的署押，是否由丙○○書寫？）是的。其中黃清墩、
    黃春節、黃松億、黃清吉，皆是授權丙○○簽署押等語（見臺灣板橋地方法院檢
    察署九十一年度他字第二六四號第四十四頁）。依證人黃春節所述，黃秀月部分
    ，係因其被繼承人即父親黃麒麟所有之土地，因繼承人內部分配問題，所產生之
    糾葛，難認被告甲○○就此部分有偽造文書之犯意，自不構成犯罪，與本件審理
    論罪科刑部分，非為起訴效力所及，本院自不得併辦審理，應退還臺灣板橋地方
    法院檢察署，由檢察官依法另行偵查處理，附此敘明。
據上論斷，應依刑事訴訟法第三百六十八條，判決如主文。
本案經檢察官陳明光到庭執行職務。
中      華      民      國    九十二    年     十一     月    二十八    日
                              臺灣高等法院刑事第二十一庭
                                  審判長法  官  葉  騰  瑞
                                        法  官  黃  國  忠
                                        法  官  江  國  華
右正本證明與原本無異。
如不服本判決，應於收受送達後十日內向本院提出上訴書狀，其未敘述上訴之理由者
並得於提起上訴後十日內向本院補提理由書（均須按他造當事人之人數附繕本）。
                                        書記官  王  嗣  瑩
中      華      民      國    九十二    年     十一     月    二十八    日


司法院資訊處製作；財團法人民間司法改革基金會備份。
